【裁判字號】    89,上易,456
【裁判日期】    890412
【裁判案由】    侵占
【裁判全文】
臺灣高等法院高雄分院刑事判決          八十九年度上易字第四五六號
    上  訴  人  臺灣高雄地方法院檢察署檢察官
    被      告  乙○○
右上訴人因被告侵占案件，不服臺灣高雄地方法院八十九年度易字第三三號中華民國
八十九年一月三十一日第一審判決（起訴案號：臺灣高雄地方法院檢察署八十八年度
偵字第一九七○二號），提起上訴，本院判決如左：
    主  文
上訴駁回。
    理  由
一、本案經本院審理結果，認第一審判決被告乙○○無罪，核無不合，應予維持。並
    引用第一審判決書記載之理由。（如附件）
二、按刑法上之侵占罪，須持有人變易其原來之持有意思而為不法所有之意思，始能
    成立，如僅將持有物延不交還或有其他原因致一時未能交還，既缺乏主觀要件，
    即難遽以該罪相繩。又刑法上之侵占罪，係以侵占自己持有他人之物為要件，所
    謂他人之物，乃指有形之動產、不動產而言，並不包括無形之權利在內，單純之
    權利不得為侵占之客體。最高法院六十八年度台上字第三一四六號、七十一年台
    上字第二三○四號迭有判例足稽。又所謂信託行為，係指委託人授與受託人超過
    經濟目的之權利，而僅許可其於經濟目的範圍內行使權利之法律行為而言，就外
    部關係言，受託人固有行使超過委託人所授與之權利，就委託人與受託人之內部
    關係言，受託人仍應受委託人所授與權利範圍之限制。信託關係係因委託人信賴
    受託人代其行使權利而成立，應認委託人有隨時終止信託契約之權利。而受託人
    於信託關係終止後，負有返還信託物與信託人之義務。亦有最高法院六十六年台
    再字第四二號判例、八十四年度台上字第二○三八號判決參照。再查汽車運輸業
    所稱之「靠行」，係指汽車所有人為達營業之目的，將汽車所有權移轉於車行，
    便成為權利人而為管理行為之謂，應屬信託財產，車行即為其受託人。最高法院
    七十二年台上字第三五二四號判決亦可資參酌。
三、汽車靠行制度係為行政機關管理監督之方便而設，而目前靠行制度係以信託關係
    解決汽車所有人與車行間所衍生之法律上糾紛。系爭自小客車雖法律上為高誠交
    通有限公司（下稱高誠公司）所有，惟被告為該車之事實上所有權人，為兩造所
    不爭執之事實（見原審卷第十頁至第十二頁）；次觀兩造所簽立之「高雄市計程
    車業契約書」第一條至第三條之規定，對於該車僅名義上為高誠公司所有、及兩
    造終止或解除靠行契約時高誠公司應將被告之行照一枚及號牌二面返還被告，雙
    方既經甲文約定，則該汽車屬信託財產亦無疑（偵查卷第十九頁正面）；再觀汽
    車車牌係屬汽車必備而不可或缺之物，其不能獨立存在，性質上為民法之從物，
    即非主物（汽車）之成分，常助主物之效用，而同屬於一人，故客觀上汽車車牌
    具有繼續性輔助汽車之必要經濟價值，並不能獨立於該汽車而單獨使用，其既作
    為汽車行車許可之憑證，該牌照所有之權利自亦應附隨於汽車而不可分離；況告
    訴人之代理人亦自承被告若不償付所欠稅款，其僅返還汽車之二塊車牌對告訴人
    並無用（見原審卷第十三頁筆錄）。則告訴人與被告主觀上既皆無該車為高誠公
    司實質所有之意思，復認該車牌僅具有可供營業使用之權利，該汽車牌照自無單
    獨屬高誠公司實質所有之可能。被告主觀上既認係持有自己之汽車及車牌，並無
    侵占之意圖；客觀上該車牌又僅屬可供營業上使用之權利，而權利尚不得為侵占
    之客體，亦見首揭判例說甲，則被告主觀上既無侵占之犯意，客觀上又無可侵占
    之客體，尚難逕以侵占罪論擬之餘地。
四、按汽車之牌照稅、燃料稅、保險費及違規罰款等費用，原則上皆由汽車所有人繳
    付，則高誠公司就汽車之上開稅負及違規罰款，原應本於登記之所有權人地位自
    行繳納，若非被告為事實上之汽車所有人，且該汽車僅在靠行契約關係存續中屬
    信託財產，被告何庸代高誠公司給付上開款項？又告訴人於八十八年七月五日曾
    以存證信函通知被告終止雙方之靠行契約（偵查卷第六頁正面），則告訴人即應
    依高雄市計程車業契約書第三條之規定，將汽車之行照、車牌及車籍資料等相關
    文件返還於被告，且因信託關係已終止，更應將該汽車之所有權一併回復登記於
    被告名下，僅於被告未將上開款項償付告訴人時，得就被告之登記回復請求權行
    使同時履行抗辯而已。告訴人與被告間所存之爭執，實屬民事債權債務糾紛，告
    訴人之代理人於原審及本院審理時亦皆陳甲本件係因被告遲不償付相關欠款，致
    所申請之車牌遭註銷，始提起本件侵占告訴。故被告僅有民事債務不履行之損害
    賠償責任，其並無侵占之犯意，已如前述，本院復查無其他積極之證據證甲被告
    確有公訴人所指訴之犯行，揆諸前揭說甲，被告之犯行尚無法證甲。
五、原審因而為被告無罪之判決，核無不合。檢察官上訴意旨，仍執前詞，指摘原判
    決不當，為無理由，應予駁回。
據上論斷，應依刑事訴訟法第三百六十八條、第三百七十三條，判決如主文。
本案經檢察官邱榮藏到庭執行職務。
中    華    民    國     八十九     年       四       月     十  二     日
                              臺灣高等法院高雄分院刑事第九庭
                                  審判長法官  張甲松
                                        法官  江泰章
                                        法官  任森銓
右正本證甲與原本無異。
不得上訴。
                                      書記官  張文斌
中    華    民    國     八十九     年       四       月    十  四      日
                                                                        Ｆ
附件：
臺灣高雄地方法院刑事判決                            八十九年度易字第三三號
    公  訴  人  臺灣高雄地方法院檢察署檢察官
    被      告  乙○○  男  三十四歲（民國○○○年○○月○日生）
                        住高雄市苓雅區○○○路一三二巷二五號
身分證統一編號：Ｅ一二一六一四五八號
右列被告因侵占案件，檢察官聲請簡易處刑（八十八年度偵字第一九七０二號），經
本院高雄簡易庭移送改依通常訴訟程序審理，本院判決如左：
    主  文
乙○○無罪。
    理  由
一、公訴意旨略以：被告乙○○於民國（下同）八十七年間，在高雄市苓雅區○○○
    路一七三號，向高誠交通有限公司（下稱：高誠公司）租用車牌號碼ＹＮ─六八
    六號牌照，作為計程車之營業。詎乙○○竟意圖為自己不法之所有，自八十八年
    七月五日起，將該車牌占為己有，復未依約繳納租金相關之交通違規罰鍰及牌照
    稅、燃料稅、保險費等，迄今已累欠新台幣（下同）五萬六千七百四十五元，致
    該號牌照已遭監理機關註銷，因認被告涉犯刑法第三百三十五條第一項之侵占罪
    嫌。而公訴人認被告涉犯上開罪嫌，無非以被告自承積欠租金、稅負、靠行費用
    之事實不諱，核與告訴人代理人林水寶指述相符，並有存證信函、計程車靠行契
    約書在卷可佐資為依據。
二、按犯罪事實應依證據認定之，無證據不得推定其犯罪事實；又不能證甲被告犯罪
    或其行為不罰者，應諭知無罪之判決，刑事訴訟法第一百五十四條、第三百零一
    條第一項分別定有甲文。次按刑法第三百三十五條第一項侵占罪之成立，胥以意
    圖為自己或第三人不法之所有，而侵占自己持有他人之物為其要件。
三、訊據被告乙○○堅詞否認有何侵占犯行，辯稱：上開ＹＮ─六八六號計程車連同
    牌照均係伊在八十六年九月間向高誠公司前手負責人蔡進財購買，買車時即靠行
    在高誠公司，訂有計程車靠行契約。而後告訴人林政量盤頂高誠公司接手經營，
    所以伊才在八十七年一月重新與林政量訂立計程車靠行契約，但該計程車及牌照
    應屬於伊所有。伊僅是無力償付稅負、費用及罰單，告訴人才提出控訴，但伊沒
    有侵占犯行等語。經查，上開ＹＮ─六八六號營業用小客車連同車牌，確係被告
    於八十六年九月間向高誠公司前手負責人蔡進財所買入，此據告訴人代理人林水
    寶自承無訛（詳本院八十九年一月十九日審判筆錄），而被告將其所購入之上開
    車輛信託予高誠公司靠行營業，亦有告訴人所提出之高雄市計程車業契約
    書一紙附卷可查。告訴人代理人林水寶亦到庭陳稱：上開車輛是被告他們自己買
    賣，但因靠行制度，牌照是算車行的等語屬實。按計程車靠行營業，係因行政上
    管理之便產生之制度（公路法第五十五條、汽車運輸業管理規則第九十一條之一
  參照），性質上屬於信託契約（最高法院七十年度台上字第六九三號判決參照）
    ，即將超過其經濟目的之權利移轉與車行，使車行在法律上成為靠行車之所有人
    。惟該車輛之實質所有權仍屬自備車輛靠行者。而汽車牌照係行車之許可憑證，
    係汽車之所有人向公路監理機關申請登記後發給（道路交通安全規則第八條參照
    ）。是汽車牌照之權利亦應附隨於汽車，不可分離。則上開營業小客車連同車牌
    ，既係被告靠行於告訴人公司，其形式上雖登記於告訴人公司，而實質上均屬被
    告甚甲。此為告訴人及被告雙方所甲知，是縱被告未依約繳付車行之靠行租金、
    稅負及罰鍰，且未將上開車牌返還，亦難認被告有侵占自己之物之意圖。是揆諸
    上開說甲，被告所為，尚與侵占罪之要件有間。何況告訴人代理人於本院庭訊時
    ，亦表甲只是希望被告就欠繳之稅負、違規罰款、保險費、靠行費償付清楚，益
    徵本件純屬民事糾葛。此外，復查無其他積極證據足認有該犯行，揆諸前揭法條
    意旨，即應為被告無罪之諭知。
據上論斷，應依刑事訴訟法第三百零一條第一項，判決如主文。
中        華       民      國   八十九   年    一  月     三十一        日
            臺灣高雄地方法院刑事第一庭
                                      法  官    朱盈吉
右正本證甲與原本無異。
如不服本判決，應於判決送達後十日內，向本院提出上訴狀。
                                      書記官    黃國忠
中    華    民    國    八十九    年      二      月        十五        日


司法院資訊處製作；財團法人民間司法改革基金會備份。
